臺灣南投地方法院刑事判決
110年度審訴字第132號
公  訴  人  臺灣南投地方檢察署檢察官 
被      告  陳記森




上列被告因詐欺案件，經檢察官提起公訴（110年度偵字第1106 
號），被告於準備程序時就被訴事實為有罪之陳述，經告以簡式
審判之旨，並聽取意見後，本院合議庭裁定由受命法官獨任進行
簡式審判程序，判決如下：
    主  文
陳記森犯三人以上共同冒用政府機關及公務員名義詐欺取財罪，
累犯，處有期徒刑壹年貳月。
未扣案之犯罪所得新臺幣壹仟玖佰肆拾元沒收之，於全部或一部
不能沒收或不宜執行沒收時，追徵其價額。
    犯罪事實
一、陳記森與真實姓名年籍不詳、綽號「小胖」之成年男性及不
    詳女性共同意圖為自己及第三人不法之所有，基於三人以上
    共同冒用政府機關及公務員名義犯詐欺取財、非法由自動付
    款設備取財、隱匿詐欺犯罪不法所得及參與犯罪組織之犯意
    聯絡，於民國109年7、8月間某日應「小胖」之邀加入詐騙
    犯罪組織（陳記森所涉組織犯罪防制條例部分，業經臺灣彰
    化地方法院以110年度訴字第93號判決判處罪刑，非本案起
    訴範圍），以「火箭」通訊軟體為聯絡工具，負責領取詐騙
    所得贓款，每次可獲得提領款項2%之報酬。前揭詐欺犯罪組
    織不詳成員於109年12月5日（起訴書誤載為9日）上午9時許
    撥打電話給莊美滿，佯稱為中華電信服務人員，並訛以其名
    下有一中華電信門號有新臺幣（下同）1萬8,000元之欠費，
    且個人資料遭外洩盜用，將幫其轉接警察處理，再由該組織
    其他成員分別假扮警察隊長、檢察長，稱莊美滿名下帳戶涉
    及綁架案，需將其名下金融帳戶之金融卡及密碼放入信封內
    交付作為證物，將派員警前往取回云云，致使莊美滿陷於錯
    誤而將其所申辦之第一商業銀行帳號000-00000000000號帳
    戶（下稱第一銀行帳戶）、玉山商業銀行帳號000-00000000
    00000號帳戶（下稱玉山銀行帳戶）及國泰世華商業銀行帳
    號000-000000000000號帳戶（下稱國泰世華銀行帳戶）之金
    融卡及密碼置入信封內並放於其門前信箱內，陳記森經其上
    手「小胖」指派欲前往莊美滿位於南投縣草屯鎮之住處（地
    址詳卷）取回，陳記森即搭乘計程車前往莊美滿住處，並經
    與莊美滿聯絡且命莊美滿將前揭裝有金融卡及密碼之信封置
    於其所騎乘機車前置物箱後回家，莊美滿依指示辦理後，陳
    記森即出面將該信封取走，並先後以所取得之金融卡及密碼
    ，自前揭第一銀行帳戶分別提領3萬、3萬、3萬、5,000元(
    起訴書誤載為3萬5,000元；共計9萬5,000元)、自玉山銀行
    帳戶提領2,000元（國泰世華銀行部分因存款餘額不足1,000
    元而未遭提領），陳記森嗣將所提領之全部金額，在不詳之
    處所交付「小胖」，並依前揭比例領取報酬。嗣莊美滿經前
    揭銀行以訊息通知帳戶遭提款，始悉受騙而報警處理，經警
    循線查悉上情。
二、案經莊美滿訴由南投縣政府警察局草屯分局報告臺灣南投地
    方檢察署檢察官偵查起訴。
    理  由
一、本件被告陳記森所犯係死刑、無期徒刑或最輕本刑為3年以
    上有期徒刑或高等法院管轄第一審案件以外之罪，被告於準
    備程序期日就被訴事實為有罪之陳述，經本院告知簡式審判
    程序之旨，並聽取公訴人及被告之意見後，經合議庭依刑事
    訴訟法第273條之1第1項規定，裁定由受命法官獨任進行簡
    式審判程序，是依刑事訴訟法第273條之2規定，本件之證據
    調查，不受同法第159條第1項、第161條之2、第161條之3、
    第163條之1及第164條至第170條規定之限制，合先敘明。
二、上開犯罪事實，業據被告於警詢、偵訊及本院審理時均坦承
    不諱（見警卷第1-4頁、偵卷第15-16頁、本院卷第55-59、6
    3-68頁）。復經證人即告訴人莊美滿於警詢時證述在卷（見
    警卷第5-8頁），並有南投縣政府警察局草屯分局豐城派出
    所受理各類案件紀錄表、指認犯罪嫌疑人紀錄表、職務報告
    、內政部警政署反詐騙諮詢專線紀錄表、國泰世華銀行帳戶
    活期儲蓄存款存摺封面及內頁影本、玉山銀行帳戶活期儲蓄
    存款存摺封面及內頁影本、第一銀行帳戶綜合管理帳戶存摺
    封面及內頁影本各1份、現場照片2張、告訴人手機翻拍照片
    4張、道路監視器錄影翻拍照片3張、被告提款影像10張在卷
    供查（見警卷第9-15、21-31頁、偵卷第52-56頁），足認被
    告前揭自白確與事實相符，堪予採信。從而，本件事證已臻
    明確，被告上開犯行洵堪認定，應予依法論科。
三、論罪科刑
　㈠按刑法第339條之2第1項之非法由自動付款設備取財罪，其所
    謂「不正方法」，係泛指一切不正當之方法而言，並不以施
    用詐術為限，例如以強暴、脅迫、詐欺、竊盜或侵占等方式
    取得他人之金融卡及密碼，再冒充本人由自動提款設備取得
    他人之物，或以偽造他人之金融卡由自動付款設備取得他人
    之物等等，均屬之。查本案詐欺集團成員詐得告訴人之第一
    銀行帳戶、玉山銀行帳戶、國泰世華銀行帳戶之金融卡及密
    碼後，由被告前往拿取並至金融機構設置之自動櫃員機，持
    前揭金融卡輸入密碼提領款項，冒充為告訴人本人或獲其授
    權之人，由自動櫃員機提領款項，應構成刑法第339條之2第
    1項之非法由自動付款設備取財罪。而起訴書雖漏未論及被
    告本案犯行尚該當刑法第339條之2第1項之非法由自動付款
    設備取財罪，惟此部分事實於起訴書犯罪事實欄已有敘及，
    並經本院當庭諭知罪名（見本院卷第56頁），是對被告防禦
    權之行使並無實質上之妨礙，且此部分與業經起訴之刑法第
    339條之4第1項第1款、第2款之3人以上共同冒用政府機關及
    公務員名義犯詐欺取財罪、洗錢防制法第14條第1項之一般
    洗錢罪部分，有裁判上一罪之關係（詳後述），為起訴效力
    所及，本院自應予以審理，附此敘明。
　㈡又按過去實務認為，行為人對犯特定犯罪所得之財物或利益
    作直接使用或消費之處分行為，或僅將自己犯罪所得財物交
    予其他共同正犯，祇屬犯罪後處分贓物之行為，非本條例所
    規範之洗錢行為，惟依新法規定，倘行為人意圖掩飾或隱匿
    特定犯罪所得來源，而將特定犯罪所得直接消費處分，甚或
    交予其他共同正犯，而由共同正犯以虛假交易外觀掩飾不法
    金流移動，即難認單純犯罪後處分贓物之行為，應仍構成新
    法第2 條第1 或2 款之洗錢行為，最高法院108年度台上字
    第1744號判決意旨參照。經查，被告所屬之詐欺集團向告訴
    人施用詐術後，先由被告前往拿取自告訴人處詐得之第一銀
    行帳戶、玉山銀行帳戶、國泰世華銀行帳戶之金融卡及密碼
    後，再由被告持前開金融卡提領告訴人第一銀行帳戶、玉山
    銀行帳戶之存款，並將提領之款項交給其所屬之詐欺集團成
    員，以此方式隱匿詐欺犯罪所得之本質及去向，是揆諸前開
    說明，被告於本案分擔實施之行為，自應該當洗錢防制法第
    14條第1項之一般洗錢罪。故核被告所為，係犯刑法第339條
    之4第1項第1款、第2款之3人以上共同冒用政府機關及公務
    員名義犯詐欺取財罪、同法第339條之2第1項之非法由自動
    付款設備取財罪、洗錢防制法第14條第1項之一般洗錢罪。
  ㈢復按共同實行犯罪行為之人，在合同意思範圍以內，各自分
    擔犯罪行為之一部，相互利用他人之行為，以達其犯罪之目
    的者，即應對於全部所發生之結果，共同負責，不問犯罪動
    機起於何人，亦不必每一階段犯行，均經參與。又關於犯意
    聯絡，不限於事前有所協議，其於行為當時，基於相互之認
    識，以共同犯罪之意思參與者，亦無礙於共同正犯之成立。
    且數共同正犯之間，原不以直接發生犯意聯絡者為限，即有
    間接之聯絡者，亦包括在內，最高法院98年度台上字第4384
    號、98年度台上字第713號判決意旨參照。經查，被告於其
    所屬之詐欺集團內擔任提領詐騙所得款項之車手工作，負責
    向告訴人拿取金融卡及提領贓款，被告與其他詐欺集團成員
    「小胖」等人間，縱非全然認識或確知彼此參與分工細節，
    然被告對於各別係從事該等犯罪行為之一部既均有所認識，
    且均係以自己共同犯罪意思為之，是揆諸前開說明，被告自
    與所屬詐欺集團之其他成員間，就本案之犯行，有犯意聯絡
    及行為分擔，為共同正犯。
　㈣被告以一行為同時觸犯3人以上共同冒用政府機關及公務員名
    義詐欺取財罪、非法由自動付款設備取財罪及一般洗錢罪，
    係以一行為觸犯數罪名，為想像競合犯，應依刑法第55條規
    定從一重之3人以上共同冒用政府機關及公務員名義詐欺取
    財罪論處。
　㈤又被告前因竊盜案件，經臺灣臺中地方法院以107年度簡字第
    737號判決判處有期徒刑3月確定，並於108年2月28日因徒刑
    執行完畢出監等情，有臺灣高等法院被告前案紀錄表在卷可
    稽，其受徒刑執行完畢後，5年以內故意再犯本件有期徒刑
    以上之罪，為累犯。而本院審酌司法院釋字第775號解釋意
    旨，認被告本案所犯與上開構成累犯之罪均屬故意犯罪，足
    見其對刑罰反應力尚屬薄弱，是認被告本案犯行，倘加重其
    最低法定本刑，尚無罪刑不相當之情形，爰依刑法第47條第
    1項規定加重其刑。　 
　㈥再按想像競合犯之處斷刑，本質上係「刑之合併」，其所謂 
    從一重處斷，乃將想像競合犯組成之評價上數罪，合併為科
    刑一罪，其所對應之刑罰，亦合併其評價上數罪之數法定刑
    ，而為一個處斷刑。易言之，想像競合犯侵害數法益者皆成
    立犯罪，論罪時必須輕、重罪併舉論述，同時宣告所犯各罪
    名，包括各罪有無加重、減免其刑之情形，亦應說明論列，
    量刑時併衡酌輕罪部分量刑事由，評價始為充足，然後依刑
    法第55條前段規定「從一重處斷」，非謂對於其餘各罪可置
    而不論。因此，法院決定處斷刑時，雖以其中最重罪名之法
    定刑，做為裁量之準據，惟於裁量其輕重時，仍應將輕罪合
    併評價在內，最高法院108 年度台上字第4405、4408號判決
    意旨參照。經查，被告於偵查及本院審理時，就一般洗錢罪
    部分之犯罪事實均予以自白，是被告所犯一般洗錢罪部分，
    自應斟酌洗錢防制法第16條第2項減刑規定，而依前揭罪數
    說明，被告所犯一般洗錢罪屬想像競合犯中之輕罪，從而，
    揆諸前開說明，就被告此部分想像競合輕罪得減刑部分，本
    院於依照刑法第57條量刑時，將併予審酌。
　㈦爰以行為人之責任為基礎，審酌被告正值青年，不思以正當
    手段獲取財物，竟參與詐欺集團，擔任負責向告訴人拿取金
    融卡及提領贓款之車手工作，以牟取報酬，造成詐欺犯罪之
    查緝益趨困難，助長社會詐騙犯罪之風氣，嚴重影響社會治
    安，且侵害告訴人之財產法益非微，所為實有不該。兼衡被
    告犯後坦承犯行，且被告於詐欺集團中係擔任「車手」之角
    色，非屬核心份子或具有主導地位者，暨考量被告迄未與告
    訴人達成和解或調解，而未賠償告訴人所受損害，及被告於
    本院審理時自陳高中肄業、無業、沒有家屬要扶養等一切情
    狀，量處如主文所示之刑。
　㈧末按犯罪所得，屬於犯罪行為人者，沒收之；前二項之沒收
    ，於全部或一部不能沒收或不宜執行沒收時，追徵其價額，
    刑法第38條之1第1項前段、第3項定有明文。經查，被告於
    本院審理時自陳：本件報酬大概是可以獲得提領款項的2%等
    語（見本院卷第57頁），是被告因本案犯行之未扣案犯罪所
    得，應認係被告本案提領款項總額9萬7,000元之2%，即1,94
    0元，爰依前開規定宣告沒收，並諭知於全部或一部不能沒
    收或不宜執行沒收時，追徵其價額。至被告本案所犯洗錢防
    制法第14條第1項規定，依同法第18條第1項前段固有沒收財
    物或財產上利益之特別規定，惟洗錢防制法第18條第1項固
    規定：「犯第14條之罪，其所移轉、變更、掩飾、隱匿、收
    受、取得、持有、使用之財物或財產上利益，沒收之；犯第
    15條之罪，其所收受、持有、使用之財物或財產上利益，亦
    同」，此一規定採取義務沒收主義，只要合於前述規定，法
    院即應為相關沒收之諭知，然該洗錢行為之標的是否限於行
    為人所有者始得宣告沒收，法無明文。而實務上一向認為，
    倘法條並未規定「不問屬於犯罪行為人與否均沒收」時，自
    仍以屬於被告所有者為限，始應予沒收。是以，被告本案所
    提領之款項既已全數轉交其所屬詐欺集團成員「小胖」，則
    被告對該等款項已無事實管領權，揆諸前開說明，爰不予宣
    告沒收。另本案未扣案之告訴人第一銀行帳戶、玉山銀行帳
    戶及國泰世華銀行帳戶金融卡，雖係被告本案供犯罪所用之
    物，但非被告所有，且本案業經起訴審理，該等金融提款卡
    已無法再供犯罪使用，是亦不予宣告沒收，併予敘明。
據上論斷，應依刑事訴訟法第273條之1第1項、第299條第1項前
段，判決如主文。
本案經檢察官石光哲提起公訴，檢察官吳宣憲到庭執行職務。
中　　華　　民　　國　　110 　年　　10　　月　　7 　　日
                  刑事第四庭  法  官    蔡霈蓁
以上正本與原本無異。
如不服本判決應於收受送達後20日內向本院提出上訴書狀，並應
敘述具體理由；其未敘述上訴理由者，應於上訴期間屆滿後20日
內向本院補提理由書（均須按他造當事人之人數附繕本）「切勿
逕送上級法院」。
告訴人或被害人如對於本判決不服者，應具備理由請求檢察官上
訴，其上訴期間之計算係以檢察官收受判決正本之日期為準。
                              書記官 　 郭勝華　　　　　
中　　華　　民　　國　　110 　年　　10　　月　　7 　　日

附錄本案論罪科刑法條：
中華民國刑法第339條之2
意圖為自己或第三人不法之所有，以不正方法由自動付款設備取
得他人之物者，處3 年以下有期徒刑、拘役或30萬元以下罰金。
以前項方法得財產上不法之利益或使第三人得之者，亦同。
前二項之未遂犯罰之。
中華民國刑法第339 條之4
犯第339 條詐欺罪而有下列情形之一者，處1 年以上7 年以下有
期徒刑，得併科1 百萬元以下罰金：
一、冒用政府機關或公務員名義犯之。
二、3 人以上共同犯之。
三、以廣播電視、電子通訊、網際網路或其他媒體等傳播工具，
對公眾散布而犯之。
前項之未遂犯罰之。
洗錢防制法第14條
有第二條各款所列洗錢行為者，處7 年以下有期徒刑，併科新臺
幣5 百萬元以下罰金。
前項之未遂犯罰之。
前二項情形，不得科以超過其特定犯罪所定最重本刑之刑。